【裁判字號】    94,訴,601
【裁判日期】    950811
【裁判案由】    塗銷抵押權登記
【裁判全文】
臺灣嘉義地方法院民事判決               94年度訴字第601號
原      告  乙○○
訴訟代理人  賴利水律師
被      告  壬○○○
            庚○○○
            丙○○
            丁○○
            戊○○
兼上四人共同
訴訟代理人  庚○○○
上列當事人間塗銷抵押權登記事件，本院於民國95年7月28日言
詞辯論終結，判決如下：
    主  文
被告丙○○、丁○○、戊○○應就原告所有坐落嘉義市○○段九
地號土地上，於七十一年十月二十八日，經嘉義市地政事務所以
嘉市地登字第○○七七五五號、權利人黃春美、權利範圍一五○
分之一○○、權利價值新台幣一百五十萬元之抵押權登記，辦理
繼承登記。
被告應將右開地號土地上，於七十一年十月二十八日，經嘉義市
地政事務所以嘉市地登字第○○七七五五號、權利人庚○○○、
權利範圍一五○分之二五，權利人壬○○○、權利範圍一五○分
之二五，權利人黃春美、權利範圍一五○分之一○○，權利價值
新台幣一百五十萬元之抵押權登記，予以塗銷。
訴訟費用由被告連帶負擔。
    事實及理由
一、原告起訴主張：
  (一)坐落嘉義市○○段九地號土地（下稱系爭土地）為原告所有
    ，於民國71年間，由前所有權人設定新台幣（下同）150 萬
    元之抵押權（下稱系爭抵押權）予被告庚○○○、壬○○○
    及訴外人黃春美（業於80年2月17日死亡），權利範圍為庚○○○150分之25，壬○○○150分之25，黃春美150分之100
    。嗣黃春美死亡，由被告丙○○、丁○○、戊○○等3人共
    同繼承。因系爭抵押權之前已經清償100萬元，且於93年間
    ，被告等人以拍賣抵押物裁定對系爭土地強制執行，原告提
    起確認抵押債權不存在之訴，經本院93年度訴字第365號判
    決系爭抵押權擔保之債權超過50萬元部分不存在確定，原告
    在上開判決確定後，於94年8月26日催告被告辦理塗銷抵押
    權登記，並受領該抵押債權50萬元（扣除裁判費7,925元）
    ，被告收受信函後迄今拒不受領，原告不得已向本院H被告
    為受擔保利益人提存50萬元。因原告已依法提存而全額清償
    抵押債權，則抵押權自因清償而消滅，爰依法請求塗銷抵押
    權登記。又被告丙○○、丁○○、戊○○均為黃春美之繼承
    人，就被繼承人黃春美之抵押權，自應依法辦理繼承，爰併
    請求辦理繼承登記。並聲明：如主文所示。
  (二)對被告抗辯所為之陳述：
    1.本件訴外人甲○○、辛○○、郭和雄等3人以系爭土地向
      被告等人抵押借款150萬元，借款當時甲○○提出2張各25
      萬元、辛○○提出1張50萬元、郭和雄提出1張50萬元之支
      票以為清償。事後，辛○○及郭和雄等2人均已清償其所
      借用部分，僅剩甲○○之50萬元部分未還，於76年間，甲○○將系爭土地出賣予原告時，曾委託辦理登記之代書以
      存證信函通知被告等人前來取款，並同時辦理塗銷抵押權
      登記手續，詎料被告等人收受通知後拒不前來辦理。本院
      93年度訴字第365號及本件訴訟中，被告曾提出甲○○所
      簽發交付予渠等之支票2張以為證明尚未清償，然被告為
      何拒不提出渠所主張尚未受償還之50萬元之支票2張，以
      證明其尚未受償還之有利證據，被告應負此重要舉證之責
      。
    2.被告有收到存證信函，收到存證信函有一定效力，且被告
      當時已經收到支票，如果被告主張票已經還辛○○及郭和
      雄，是否另有取得代價，也不是他們收到存證信函就不用
      處理。
    3.在前審的確定判決中要求被告提出證據，被告都沒有提出
      ，如果被告對前判決有異議的話，應該另行提起再審之訴
      才對。
    4.另證人甲○○在95年7月14日證稱：「由郭太太（就是己○○○）處理，當初那塊地是由三個人，包括我、辛○○
      、郭和雄，所以是合買，但是用我的名字登記…並且每個
      人都向郭太太貸款五十萬，…。」等語。據前述證詞，實
      際債權人應是己○○○，足堪認定。惟查：上揭抵押權所
      登記權利人為庚○○○等3人，前開庚○○○等3人並非真
      正債權人甚明，因此抵押權人與債權人不符，與抵押權設
      定登記要義不相吻合，顯然是虛偽抵押權。於是抵押權人
      庚○○○等3人，要求原告返還150萬元債權，依法無據。
      再就實際債權人己○○○借貸150萬元與甲○○、辛○○
      、郭和雄等3人，係屬一般債權，與抵押權無關。為此原
      告訴請塗銷抵押權登記，非無理由。
二、被告則聲明：駁回原告之訴，並以下列情詞置辯：
  (一)訴外人甲○○、辛○○、郭和雄3人於71年11月3日共同向訴
    外人黃春美（即被告丙○○、丁○○、戊○○等人之被繼承
    人）、被告壬○○○、庚○○○（原名：陳黃阿足）借款共
    計150萬元，並提供訴外人甲○○所有之系爭土地，設定抵
    押權做為擔保，同時交付付款人分別為：第四信用合作社（
    票號：091081、091080，金額各25萬元）、彰化銀行嘉義分
    行（票號：0000000，金額50萬元）、第二信用合作社新榮
    分社（票號：0000000，金額50萬元）之支票4紙，並由其三
    人書立切結書約定「註：借款人三人開出四張支票由抵押權
    人收執，俟支票兌現後必須辦理抵押權塗登記，抵押權人無
    異議」。嗣後，其3人迄未返還上開借款，且竟於76年間將
    系爭土地過戶予原告，因上開借款經被告履催不還，被告乃
    向本院聲請拍賣抵押物裁定（86年度拍字第1093號），並聲
    請強制執行（93年度執字第3681號）。
  (二)本件原告主張系爭借款業已因清償而不存在，無非係以借款
    當時曾交付4紙遠期支票用以清償該債務為由，並引本院93
    年訴字第365號民事判決為證。惟查，本件借貸當時係約定
    「俟支票兌現後必須辦理抵押權塗銷登記」，顯見當事人兼
    係以負擔新債務（票據債務）之方式來清償舊有債務（借貸
    債務），應為新債清償，因此，在新債務未清償前，舊債務
    並不消滅，即新舊兩債務乃為併存，被告等人得選擇其一而
    行使之。另原告於系爭4紙支票到期日前，因無法清償，而
    央求延期並取回支票乙事，有證人己○○○當場親見，業經
    證人己○○○證實在案。
  (三)退步言之，依民事訴訟法第277條規定：「當事人主張有利
    於已之事實者，就其事實有舉證之責任」之舉證責任分配法
    則，原告應先舉證證明系爭用以清償借款債務（舊債務）之
    四紙支票有兌現之事實，票據債務（新債務）始為消滅，否
    則，借款債務及票據債務均仍並存，而未消滅，準此，71年
    11月3日所立切結書僅能證明交付4紙支票與被告，無法證明
    系爭債務業經清償，原告既未證明系爭4紙支票有獲兌現之
    事實，系爭借款當然仍存在而不消滅。詎本院93年訴字第36
    5號民事判決之理由貳、二、（三）竟以「原告有於71年11
    月3日交付被告支票共四紙之事實，有切結書一份在卷可參
    ，且為被告所不爭執。被告雖答辯：已將支票交還原告云云
    ，但未能舉證以實其說，自不足採。是原告主張已清償被告
    一百萬元，而請求確認被告對原告就本院86年度拍字第1093
    號拍賣抵押物之抵押債權超過五十萬元之部分不存在，為屬
    有據，應予准許。」等理由，以交付遠期支票即認定系爭債
    務業經清償，其認事用法，揆諸前揭法條及裁判，顯有違誤
    。故原告引用上述判決理由之記載，欲證明系爭借款債權業
    經清償之事實，顯不足採。
  (四)證人甲○○證稱：系爭土地原來是其的，因為其向己○○○
    借了50萬元，後來其就把印章交給己○○○由她找買主，後
    來己○○○還有把扣除借款的金額後，剩下的幾十萬元還給
    我等語。其上開陳述內容與原告於另案（本院93年訴字第36
    5號異議之訴事件）所主張本件150萬元借款係以72年11月3
    日之彰化銀行嘉義分行、第二信用合作社新榮分及第四信用
    合作社之4紙支票清償完畢云云，互相矛盾，亦即原債務人
    甲○○等人於「77」年間始為清償，此與原告在另案主張於
    「72」年間清償完全不同之外，其一則主張以「支票」方式
    清償，另則主張以「代售土地所得價金」清償，益足證明原
    告關於系爭借款業因71年11月3日交付4紙支票而清償之主張
    ，於法律上及事實上均難採信，又證人甲○○證稱其與郭和
    雄、辛○○等3人就系爭150萬元之借款，迄至系爭土地於77
    年間買賣時仍未清償，則原告主張抵押債務業已清償，應塗
    銷抵押權登記乙節，既未舉證以實其說，則其本件請求，顯
    無理由。
  (五)當時訴外人即原債務人郭和雄以其擔任民間合會之會首，而
    辛○○、甲○○2人擔任會員，均需週轉會款為由，於用以
    支付系爭150萬元借款債務之4紙支票72年11月3日到期前，
    向被告等人請求延緩清償系爭借款，並以會重開新支票為由
    ，將其與辛○○、甲○○擔任發票人之4紙支票取回，故該4
    紙支票並未兌現，其等3人亦未清償任何欠款，僅甲○○1人
    另行再開立嘉義市第四信用合作社為付款人之25萬元支票2
    紙交還被告等人，又原債務人郭和雄等3人因見其等業已取
    回50萬元支票2紙共計100萬元，而被告手中已無該100萬元
    支票為證明，乃因此訛稱該100萬元業已清償，而僅剩甲○○再新開立並交付被告等之25萬元支票2紙共計50萬元未清
    償，並發存證信函通知被告等人。原告主張交付支票即視為
    清償借款，並未證明該支票有兌現之事實，另案93年訴字第
    365號判決採認原告上開主張，其認事用法，顯有違誤。
三、原告主張系爭土地為其所有，於71年間，由前所有權人設定
    系爭抵押權予被告庚○○○、壬○○○及訴外人黃春美（已
    死亡），權利範圍為庚○○○150分之25，壬○○○150分之
    25，黃春美150分之100。嗣黃春美死亡，由被告丙○○、丁○○、戊○○等3人共同繼承，以及原告前請求確認抵押債
    權不存在之訴，經本院93年度訴字第365號判決系爭抵押權
    擔保之債權超過50萬元部分不存在確定，其在上開判決確定
    後，催告被告受領該剩餘之債權，被告置之不理，只得向本
    院以被告為受擔保利益人提存50萬元等語，業據提出土地登
    記謄本、本院93年度訴字第365號判決書及確定證明書、存
    證信函、回執、提存書及收據等為證，且為被告所不否認，
    並經本院調閱93年度訴字第365號卷核閱無訛，是原告此部
    分之主張，應堪信為真實。
四、另原告主張系爭抵押權擔保之債權業因清償而消滅等語，則
    為被告所否認，並以前詞置辯，經查：
  (一)按訴訟標的之法律關係，於確定之終局判決中經裁判者，當
    事人之一造以該確定判決之結果為基礎，於新訴訟用作攻擊
    防禦方法時，他造應受其既判力之拘束，不得以該確定判決
    言詞辯論終結前，所提出或得提出而未提出之其他攻擊防禦
    方法為與該確定判決意旨相反之主張，此就民事訴訟法第39
    9條（現第400條）第1項規定之趣旨觀之甚明（最高法院42
    年台上字第1306號判例參照）。
  (二)經查，原告於93年5月28日提起確認抵押債權不存在之訴，
    經本院93年度訴字第365號判決認定被告之抵押債權，業經
    受償100萬元，僅餘50萬元，而判決系爭抵押權擔保之債權
    超過50萬元部分不存在，嗣該事件因兩造均未提起上訴而確
    定，業經本院核閱該卷，堪可認定。
  (三)被告固辯稱借款當時交付4紙遠期支票並未清償，郭和雄、
    辛○○將票取回後，並未清償，也未另開立票據，又原告應
    負證明該4紙支票有獲兌現之責，且借貸債務也未受清償，
    以及證人甲○○在本件之證述內容與原告於93年訴字第365
    號事件所主張本件150萬元借款清償時間及方式均互相矛盾
    ，因此前案93年度訴字第365號判決認事用法，顯有違誤等
    語，惟查，系爭抵押權擔保之債權即借款150萬元是否清償
    ，業經本院93年度訴字第365號判決，且因兩造均未上訴，
    已告確定，業經本院調閱該卷認定無誤。是依上述見解，該
    事件訴訟標的之法律關係即借款150萬元債權是否存在，既
    經裁判確定，原告以該確定判決之結果為基礎，於本訴訟用
    作攻擊防禦方法時，被告應受其既判力之拘束，不得以該確
    定判決言詞辯論終結前，所提出或得提出而未提出之其他攻
    擊防禦方法為與該確定判決意旨相反之主張，經核被告上開
    辯詞均屬本院93年度訴字第365號確定判決言詞辯論終結前
    ，所提出或得提出而未提出之攻擊防禦方法，且該判決因兩
    造均未提起上訴而告確定，被告即應受該判決既判力之拘束
    ，本院亦不得與該事件就訴訟標的即借貸債權存在與否為相
    異之認定，因此，本院亦僅能認定原告提存50萬元以前，兩
    造之借貸債權超過50萬元部分不存在。至被告引用證人甲○○之證言指摘本院93年度訴字第365號確定判決認事用法，
    顯有違誤部分，亦僅能由被告依民事訴訟法對確定判決所規
    定之救濟方法為之，併予敘明。
  (四)按債權人受領遲延，或不能確知孰為債權人而難為給付者，
    清償人得將其給付物，為債權人提存之。民法第326條定有
    明文。本件原告主張其在本院93年度訴字第365號判決系爭
    抵押權擔保之債權超過50萬元部分不存在確定後，催告被告
    受領該抵押債權50萬元，被告置之不理，其已向本院以被告
    為受擔保利益人提存50萬元等情，業經認定如上，而債務一
    經依債之本旨提存，債之關係消滅，因此，原告主張其提存
    50萬元後，全部借貸債務已因而消滅等語，應堪採信。
五、再按抵押權為擔保物權，具有從屬性，倘無所擔保之債權存
    在，抵押權即無由成立，自應許抵押人請求塗銷該抵押權之
    設定登記（最高法院84年台上字第167號判決意旨參照）。
    因此，系爭抵押權擔保之150萬元借貸債務既已消滅，則系
    爭抵押權即因所擔保之借貸債權消滅而無由成立，是原告請
    求塗銷系爭抵押權即屬於法有據。又按繼承，因被繼承人死
    亡而開始。又繼承人自繼承開始時另有規定外，承受被繼承
    人財產上之一切權利義務，民法第1147條、第1148條前段分
    別定有明文。另我民法對於因繼承於登記前已取得之不動產
    物權，採相對登記主義，非經登記不得為處分，此參民法第
    759條規定即明。故抵押權消滅，係在繼承開始而取得抵押
    權之後發生，為貫徹登記要件主義之本旨，自應先由繼承人
    辦理繼承登記再塗銷抵押權登記。經查，系爭土地原抵押權
    人黃春美業於80年2月17日死亡，且其抵押權由被告丙○○
    、丁○○及戊○○繼承，有黃春美之除戶戶籍謄本及繼承系
    統表附於本院93年度訴字第365號異議之訴事件卷宗可稽（
    見該卷第49頁至51頁），依此，本件被告丙○○、丁○○及
    戊○○既係先繼承黃春美之抵押權後，始因原告為清償致使
    抵押權歸於消滅，又被告丙○○、丁○○及戊○○迄未就該
    抵押權辦理繼承登記，亦有土地登記簿謄本可憑，依上所述
    ，本件自應先由被告丙○○、丁○○及戊○○辦理抵押權繼
    承登記，始得再行塗銷其等繼承自黃春美部分之抵押權登記
    。從而，本件原告併請求被告丙○○、丁○○及戊○○應就
    本件系爭抵押權，先辦理繼承登記，自無不合，亦應予准許
    。
六、綜上所述，原告請求被告丙○○、丁○○、戊○○應就原告
    所有系爭土地上，於71年10月28日日，設定之系爭抵押權、
    權利人黃春美、權利範圍150分之100部分，辦理繼承登記，
    以及被告應將系爭抵押權登記，予以塗銷，為有理由，應予
    准許。
七、本案事證已臻明確，兩造其餘攻擊防禦方法及舉證，核與判
    決無影響，爰不另一一論述。
八、據上論結，本件原告之訴為無理由，依民事訴訟法第78條，
    判決如主文。
中    華    民    國    95    年    8     月    11    日
                  民二庭法  官  林福來
以上正本係照原本作成
如對本判決上訴須於判決送達後20日內向本院提出上訴狀
中    華    民    國    95    年    8     月    11    日
                        書記官  侯學義


司法院資訊處製作；財團法人民間司法改革基金會備份。
